【裁判字號】    97,家上,56
【裁判日期】    971223
【裁判案由】    不動產所有權移轉登記等
【裁判全文】
臺灣高等法院民事判決                  97年度家上字第56號
上  訴  人  丙○○
            甲○○
            戊○○
            丁○○
被上訴人    乙○○
訴訟代理人  孫世群律師
上列當事人間不動產所有權移轉登記事件，上訴人對於中華民國
96年10月29日台灣台北地方法院96年度家訴字第135 號第一審判
決提起上訴，本院於97年12月9 日言詞辯論終結，判決如下：
    主  文
原判決廢棄。
被上訴人在第一審之先位之訴及假執行之聲請均駁回。
上訴人戊○○應將兩造公同共有坐落臺北市○○區○○段三小段
二九八地號土地、面積50,318平方公尺、權利範圍73499 分之37
及其上建號2978門牌號碼臺北市大安區○○○路○ 段193 巷13號
6 樓建物，權利範圍所有權全部、建號4459門牌台北市○○○路
○段265 巷25弄3、5、7、4號等之建物，權利範圍20376 之11，
辦理遺囑執行人登記後，將該所有權移轉登記予被上訴人。
上訴人丙○○應給付遺囑執行人戊○○新台幣伍拾萬元及自民國
96年8 月11日起至清償日止，按年息百分之5 計算之利息，由被
上訴人代位受領。
先位之訴第一、二審訴訟費用由被上訴人負擔；備位之訴之訴訟
費用由上訴人丙○○負擔十分之一，餘由上訴人戊○○負擔。
本判決第四項得假執行；但上訴人丙○○如以新臺幣伍拾萬元為
被上訴人預供擔保，得免為假執行。
被上訴人其餘假執行之聲請駁回。
    事實及理由
壹、程序方面
一、按訴訟標的對於共同訴訟之各人必須合一確定者，共同訴訟
    人中一人之行為有利益於共同訴訟人者，其效力及於全體，
    民事訴訟法第56條第1 款定有明文。查：
  (一)原審判決上訴人丙○○及原審被告甲○○、戊○○、丁○○
    敗訴後，上訴人丙○○提起上訴。上訴人丙○○之上訴狀雖
    列載上訴人為「丙○○、甲○○、戊○○、丁○○」，但僅
    丙○○一人具狀簽名（見本院卷第5 頁），丙○○事後更稱
    「甲○○、戊○○、丁○○」等人拒絕提出委任狀委任其上
    訴（見本院卷第79頁反面），是本件僅丙○○一人合法提起
    上訴。
  (二)惟，被上訴人依被繼承人楊學澐之遺囑，請求全體繼承人即
    上訴人丙○○及原審被告甲○○、戊○○、丁○○，將坐落
    北市○○區○○段三小段298 地號土地、面積50318 平方公
    尺、權利範圍73499 分之37及其上建號2978門牌號碼臺北市
    大安區○○○路○ 段193 巷13號6 樓建物、權利範圍所有權
    全部暨建號4459門牌台北市○○○路○段265 巷25弄3 、5
    、7 、4 號等之建物（停車位），權利範圍20376 之11（下
    稱系爭不動產）移轉所有權登記部分，屬固有必要共同訴訟
    。上訴人丙○○上訴之效力應及於同造當事人之甲○○、戊
    ○○、丁○○，爰併列該3 人為視同上訴人。
二、按訴之預備合併，有客觀預備合併與主觀預備合併之分，主
    觀預備合併並有原告多數（共同原告對於同一被告為預備之
    合併）與被告多數（同一原告對於共同被告為預備之合併）
    之類型，其在學說及實務上，固因具體個案之不同，各按其
    性質而持肯定說與否定說互見。惟其中原告多數的主觀預備
    合併之訴，如先、備位原告之主張在實質上、經濟上具有同
    一性（非處於對立之地位），並得因任一原告勝訴而達訴訟
    之目的，或在無礙於對造防禦而生訴訟不安定或在對造甘受
    此「攻防對象擴散」之不利益情形時，為求訴訟之經濟、防
    止裁判矛盾、發見真實、擴大解決紛爭、避免訴訟延滯及程
    序法上之紛爭一次解決，並從訴訟為集團之現象暨主觀預備
    合併本質上乃法院就原告先、備位之訴定其審判順序及基於
    辯論主義之精神以觀，自非不得合併提起。於此情形，因先
    位之訴有理由，為備位之訴之解除條件，其解除條件應以先
    位之訴判決確定時，始為其解除條件成就之時。第一審如就
    先位之訴為原告勝訴判決，在尚未確定前，備位之訴其訴訟
    繫屬並未消滅，且在第一審所為之訴訟行為，於第二審亦有
    效力（民事訴訟法第448 條），是該備位原告之訴，縱未經
    第一審裁判，亦應解為隨同先位之訴繫屬於第二審而生移審
    之效力，即原告先位之訴勝訴，備位之訴未受裁判，經被告
    合法上訴時，備位原告之訴即生移審之效力。上訴審若認先
    位之訴無理由時，即應就備位原告之訴加以裁判（最高法院
    94年度台上字第283 號判決、94年度台抗字第980 號裁定參
    照）。本件被上訴人備位對上訴人丙○○、戊○○請求部分
    ，於第一審均因對先位上訴人丙○○、甲○○、戊○○、丁
    ○○之訴勝訴，未受裁判，惟該備位之訴與先位之訴之基本
    事實均為「被繼承人楊學澐之遺囑」等，經濟上具有同一性
    ，且無礙於上訴人丙○○、戊○○防禦之方法，依首揭說明
    ，被上訴人對備位上訴人丙○○、戊○○之訴，於先位上訴
    人丙○○等人合法上訴後，生移審效力；本院於97年7月1日
    行使闡明權，被上訴人並主張於先位上訴人之訴無理由時，
    請求對備位上訴人之訴為裁判（見本院卷第49頁），是本院
    如認被上訴人先位之訴無理由時，尚應就被上訴人備位之訴
    加以裁判，合先敘明。
三、本件上訴人戊○○、甲○○經合法通知，未於言詞辯論期日
    到場，核無民事訴訟法第386 條各款所列事由，爰被依上訴
    人之聲請，准由其一造辯論而為判決。
貳、實體方面
一、被上訴人起訴主張：兩造之被繼承人楊學澐於民國（下同）
    90年10月24日死亡，身後留有系爭不動產及現金遺產新台幣
    （下同）6,628,449 元，為辦理相關手續，兩造同意由上訴
    人丙○○先將現金遺產領出，暫存其郵局帳戶，系爭不動產
    則辦理繼承登記完畢；兩造經法院指定為親屬會議成員，已
    召開親屬會議，選任上訴人戊○○為遺囑執行人。因被繼承
    人楊學澐生前自書遺囑（下稱系爭遺囑），將系爭不動產指
    定由伊單獨繼承，並贈伊50萬元。爰依遺囑，請求移轉系爭
    不動產所有權，交付50萬元；另依委任契約、不當得利之法
    律關係，請求上訴人丙○○給付50萬元；上訴人戊○○怠於
    取回楊學澐之遺產現金，爰依民法第242 條規定，代位請求
    丙○○給付戊○○給付50萬元本息，由伊代位受領。聲明：
    (一)先位聲明：(1)上訴人丙○○、甲○○、戊○○、丁○○應
    將系爭不動產所有權移轉登記予伊；(2)上訴人丙○○應給付
    伊50萬元及自起訴狀繕本送達次日起至清償日止，按年利率
    百分之5 計算之利息；(二)第一備位聲明：上訴人丙○○應給
    付戊○○50萬元及自起訴狀繕本送達次日起至清償日止，按
    年利率百分之5 計算之利息，由伊代位受領。(三)第二備位聲
    明：(1)上訴人戊○○應向臺北市大安地政事務所申辦遺囑執
    行人登記，再會同伊辦理系爭不動產所有權移轉登記與伊。
    (2)上訴人戊○○應自被繼承人楊學澐之遺產中給付伊500,00
    0 元及自起訴狀繕本送達次日起至清償日止，按年利率百分
    之5 計算之利息，並願供擔保請准予宣告假執行（見本院卷
    第49頁）。
二、上訴人則以：遺囑載明系爭不動產係供上訴人丁○○、被上
    訴人居住，如其二人另購新屋，產權即自動無償移轉予上訴
    人丙○○，此為後代子孫棲身之地，禁止分割轉讓，屬於附
    解除條件之贈與，具信託性質；被上訴人持有綠卡，為免被
    上訴人變賣系爭不動產，本件所有權移轉應改為信託登記；
    被上訴人繼承系爭不動產，侵害伊之特留分，經抵銷，被上
    訴人不得再請求伊給付50萬元；上訴人楊淑芬另以：被上訴
    人繼承系爭不動產，侵害伊之特留分，應扣減該不動產之應
    有部分以為補償等語，資為抗辯。
三、原審對上訴人之請求，判決：(一)上訴人應將系爭不動產移轉
    登記予被上訴人。(二)上訴人丙○○應給付被上訴人50萬元，
    並自96年8 月11日起至清償日止，按年息百分之5 計算之利
    息，並酌定擔保金分別為准、免假執行之宣告。上訴人不服
    ，提起上訴，聲明：(一)原判決不利於上訴人之部分廢棄。(二)
    被上訴人在第一審之訴及假執行之聲請均駁回。被上訴人則
    聲明：上訴駁回。
四、被上訴人主張被繼承人楊學澐於90年10月24日死亡，生前於
    87年3 月15日立有系爭遺囑，遺產計有系爭不動產及現金6,
    628,449 元（見本院卷第164 頁反面）；原法院依被上訴人
    聲請，以95年度家聲字第447 號裁定，指定兩造為親屬會議
    會員，經於95年12月28日召開親屬會議，選任視同上訴人戊
    ○○為遺囑執行人，上訴人對此不爭執，復有系爭遺囑、財
    政部臺北市國稅局遺產稅課稅資料參考清單、裁定書、親屬
    會議會議紀錄可憑（見原審卷第7-12頁、第141-144 頁、第
    31-33 頁），堪信為真實。
五、關於系爭不動產部分：
  (一)先位之訴即上訴人丙○○、甲○○、戊○○、丁○○為繼承
    人部分：
    (1)按遺囑執行人有管理遺產，並為執行上必要行為之職務。
      遺囑執行人因前項職務所為之行為，視為繼承人之代理；
      繼承人於遺囑執行人執行職務中，不得處分與遺囑有關之
      遺產，並不得妨礙其職務之執行，民法第1125、1126條分
      別定有明文。依此規定，遺囑指定有遺囑執行人或由親屬
      會議選定遺囑執行人為執行遺囑時，繼承人不得處分與遺
      屬有關之遺產，是與遺囑有關之遺產涉訟，自應以遺囑執
      行人為當事人。
    (2)查，上訴人依「遺囑」請求移轉「遺產」中之系爭不動產
      ，依前揭說明，應以「遺囑執行人」戊○○為當事人，始
      屬適格，是被上訴人先位請求上訴人即「繼承人」丙○○
      、甲○○、戊○○、丁○○移轉系爭不動產所有權，於法
      無據，應予駁回。
  (二)備位之訴即上訴人戊○○為遺囑執行人部分：
    被上訴人主張：系爭遺囑將系爭不動產指定分割或遺贈予伊
    等語；上訴人戊○○於原審則以：移轉系爭不動產所有權，
    應為預告登記，以限制被上訴人變賣云云置辯。查：
    (1)按被繼承人之遺囑，定有分割遺產之方法，或託他人代定
      者，從其所定。遺囑禁止遺產之分割者，其禁止之效力以
      十年為限，民法第1165條定有明文；次按分割財產之遺囑
      ，以不違背特留分之規定為限，應尊重遺囑人之意思（司
      法院21年院字第741 號解釋參照）。是被繼承人得在遺囑
      上直接指定遺產之分割方法，且其指定方法不必就全部遺
      產或全部繼承人均為指定，於一部指定時，未指定部分，
      依法定應繼分為分配；於指定違反特留分規定時，該指定
      尚非無效，應類推適用民法第1225條規定，僅受侵害之人
      得就被侵害部分行使扣減權而已。
    (2)本件遺囑記載：「一房屋留給乙○○、丁○○居住，房屋
      及土地產權由乙○○繼承。如乙○○、丁○○另購新屋，
      則此屋交丙○○使用，房屋及土地產權無償自動轉移。二
      我留此屋供後代子孫作棲身之地，並供奉祖宗父母靈位于
      大廳神龕永遠紀念。故此屋只能住，不能賣……五美金3
      萬元，各以1 萬5 仟元分贈戊○○、丁○○兩姐妹，丙○
      ○、甲○○、乙○○各贈台幣50萬元。蔡云仙、趙夢黛及
      楊美玲、楊家楨各購贈金項鍊一條、金戒指一隻，楊一峰
      購贈金殼手錶一隻，式樣自行選擇……二十如因臥病雇人所
      費不貲，存款不足分配，贈金酌減。如有多餘，則留作基
      金。交丙○○負責保管基金，備作修房屋墓地之用」（見
      原審卷第7-12頁）。被繼承人楊學澐以遺囑就其遺產中之
      「房屋及土地產權」，指定由「乙○○（即被上訴人）繼
      承」；「贈予」戊○○等人美金各1 萬5 千元等物；剩餘
      存款則「備作修房屋墓地用之基金交丙○○負責保管」，
      綜其遺囑意旨，足認系爭遺囑已就遺產中之一部即「房屋
      及土地產權」指定分割由上訴人單獨繼承，此一指定分割
      遺產之方法即使侵害特留分，依前揭說明，該指定亦非無
      效，則被上訴人主張依遺囑單獨取得系爭不動產所有權等
      語，自堪信為真實。又被上訴人請求上訴人戊○○以「執
      囑執行人」之地位，依遺囑交付受分配之系爭不動產，被
      繼承人楊學澐所為之指定是否侵害上訴人戊○○為「繼承
      人」之特留分，則係另一問題，併予敘明。
    (3)上訴人戊○○抗辯：系爭不動產只能住，不能賣，被上訴
      人對此不爭執，亦有遺囑可證，固可信為真實。但，上訴
      人戊○○又抗辯：為限制被上訴人變賣，系爭不動產應為
      預告登記，所謂預告登記的限制就是指被上訴人變賣系爭
      房屋，要通知丙○○云云（見原審卷第127 頁）；則為被
      上訴人所否認。查，系爭遺囑僅指定「房屋及土地產權由
      乙○○繼承」，此外，並無任何限制登記之註記；上訴人
      戊○○抗辯之上開限制登記，又非現行土地登記規則所規
      定限制登記之一種，所辯自無可採。
    (4)次按遺贈人申辦遺贈之土地所有權移轉登記，應由繼承人
      先辦繼承登記後，由繼承人會同受遺贈人申請之；如遺囑
      另指定有遺囑執行人時，應於辦畢遺囑執行人及繼承登記
      後，由遺囑執行人會同受遺贈人申請之，土地登記規則第
      123 條第1 項定有明文。被繼承人以遺囑指定分割之遺產
      涉及不動產所有權移轉登記時，亦應類推適用上開規定。
      查，被上訴人主張其依遺囑單獨取得系爭不動產所有權，
      上訴人戊○○為本遺囑執行人，堪信為真實，已如前述，
      且系爭不動產業已辦理繼承登記為全體繼承人即兩造公同
      共有，復有土地及建物登記簿謄本附不動產估價報告書可
      憑，則被上訴人依據遺囑及前揭規定，請求上訴人戊○○
      就系爭不動產辦理遺囑執行人登記後，移轉所有權予被上
      訴人，於法有據，應予准許。
六、關於遺贈50萬元部分：
  (一)先位之訴即上訴人丙○○部分：
    被上訴人主張：被繼承人楊學澐留有銀行存款5,551,075 元
    ，另可請領喪葬補助費及奠儀收入等款項，合計6,922,515
    元，扣除喪葬支出、繼承費用等，現金遺產為現金遺產6,62
    8,449 元，為辦理相關手續，兩造同意由上訴人丙○○先將
    現金遺產領出，暫存其郵局帳戶；遺囑載明贈伊50萬元等語
    ，上訴人丙○○對此不爭執，固堪信為真實。惟，被上訴人
    主張其與上訴人丙○○間成立委任關係，爰依委任契約或以
    起訴狀繕本送達為終止之意思表示後，依不當得利返還請求
    權，請求上訴人丙○○給付伊50萬元云云；上訴人丙○○則
    以所有兄弟姐妹同意將現金放在我的帳戶等語置辯。查：
    (1)按解除權之行使，應向他方當事人以意思表示為之。契約
      當事人之一方有數人者，前項意思表示，應由其全體或向
      其全體為之；第258 條及第260 條之規定，於當事人依
      法律之規定終止契約者準用之，民法第258 條、第263 條
      分別訂有明文；次按按繼承人有數人時，在分割遺產前，
      各繼承人對於遺產全部為公同共有，為民法第1151條所明
      定。繼承人因繼承而取得之遺產，於受侵害時，其所生之
      損害賠償債權，乃公同共有債權。此損害賠償債權既為全
      體繼承人公同共有，則繼承人即公同共有人中一人或數人
      ，請求就自己可分得之部分為給付，仍非法之所許（最高
      法院87年度台上字第2473號判決參照）。
    (2)被上訴人前以原法院91年度家訴字第27號、本院93年度家
      上字第290 號事件，請求分割系爭遺產，經駁回確定在案
      ，有該判決書可憑（見本院卷第21-29 頁）；迄今亦未為
      任何分割，兩造對此均不爭執（見本院卷第80頁），足認
      被繼承人楊學澐之現金遺產6,628,449 元仍為被上訴人、
      上訴人及甲○○、戊○○、丁○○公同共有。
    (3)上訴人丙○○抗辯：所有兄弟姐妹同意放在我帳戶等語，
      核與被上訴人主張：全體繼承人同意由上訴人丙○○先將
      現金遺產領出，暫存其郵局帳戶等情相符，自堪信為真實
      。被繼承人楊學澐所遺現金遺產既為「全體繼承人」同意
      交付予上訴人丙○○存放郵局，上訴人丙○○自係依全體
      繼承人之意思受任處理現金遺產，亦即由甲○○、戊○○
      、丁○○、被上訴人「共同」委任，非「單獨」由被上訴
      人委任，系爭遺產又未經分割，則依前揭法條規定及說明
      ，被上訴人「單獨」依委任契約，或「單獨」終止系爭委
      任契約後，依不當得利返還請求權之規定，就自己50萬元
      部分請求上訴人丙○○為給付，均非法之所許，所請不應
      准許。
  (二)第一備位之訴即被上訴人代位執囑執行人戊○○請求上訴人
    丙○○交付代為保管現金遺產中之50萬元部分：
    (1)按債務人怠於行使其權利時，債權人因保全債權，得以自
      己之名義，行使其權利；遺囑執行人有管理遺產，並為執
      行上必要行為之職務。遺囑執行人因前項職務所為之行為
      ，視為繼承人之代理；繼承人於遺囑執行人執行職務中，
      不得處分與遺囑有關之遺產，並不得妨礙其職務之執行，
      民法第242 條、第1125條、1126條分別定有明文。
    (2)被上訴人主張：遺囑執行人戊○○依系爭遺囑，應交付伊
      50萬元，惟被繼承人楊學澐之現金遺產現仍為上訴人丙○
      ○持有，遺囑執行人戊○○迄今尚未取回等情，上訴人丙
      ○○對此不爭執，自堪信為真實。則被上訴人代位遺囑執
      行人戊○○向上訴人請求交付現金遺產中之50萬元及自起
      訴狀繕本送達翌日即96年8 月11日（見原審卷第68頁送達
      回證）起，至清償日止，按年息百分之5 計算之利息，應
      予准許。
    (3)上訴人丙○○雖抗辯：被上訴人取得之遺產侵害特留分，
      結算後已為抵銷云云。惟，質諸上訴人丙○○「何時抵銷
      」？答以：「結算後抵銷」。問：「何時結算」？答以：
      「還沒有結算」（見本院卷第81頁）。上訴人丙○○既未
      結算後為抵銷，所辯原已無可採信。且被上訴人係代位行
      使遺囑執行人戊○○對上訴人丙○○取回現金遺產之權利
      ，依前揭說明，上訴人丙○○不得為任何妨礙遺囑執行人
      戊○○取回現金遺產之行為，自亦不得以特留分被侵害云
      云，拒絕給付該50萬元。至於上訴人丙○○之特留分是否
      受侵害，可否對被上訴人主張扣減等，則係另一問題。
  (三)第二備位之訴即被上訴人請求上訴人戊○○（遺囑執行人）
    依遺囑交付遺贈50萬元部分：
    被上訴人第一備位之訴為有理由，應予准許，本院自無庸再
    就其第二備位之訴予以審理。
七、綜上所述，被上訴人依系爭遺囑，請求先位上訴人即全體繼
    承人丙○○、甲○○、戊○○、丁○○移轉系爭不動產所有
    權，於法無據，不應准許；被上訴人依委任契約、不當得利
    ，請求先位上訴人丙○○給付50萬元部分，於法亦屬無據，
    不應准許，原審就此部分為上訴人敗訴之判決，尚有未洽。
    上訴意旨指摘原判決不當，求予廢棄改判，為有理由，爰由
    本院予以廢棄改判。被上訴人依遺囑請求備位上訴人即遺囑
    執行人戊○○為遺囑執行人登記後移轉系爭不動產所有權，
    於法有據，應予准許。被上訴人就此部分雖陳明願供擔保，
    請求准宣告假執行，惟按命債務人為一定之意思表示之判決
    確定或其他與確定判決有同一效力之執行名義成立者，視為
    自其確定或成立時，債務人已為意思表示，強制執行法第13
    0條第1項定有明文，此部分判決屬命上訴人戊○○為一定之
    意思表示，待判決確定時，視為上訴人戊○○已為意思表示
    ，無待於強制執行，在判決尚未確定前，其性質即不適於強
    制執行，是被上訴人就此部分聲請供擔保宣告假執行，尚有
    未合，應予駁回。被上訴人代位遺囑執行人戊○○，請求備
    位上訴人丙○○交付50萬元本息，由其代為受領部分，於法
    亦屬有據，應予准許，因所命給付金額未逾500,000元，爰
    依民事訴訟法第389條第1項第5款規定，依職權宣告假執行
    ，並酌定擔保金額，准予免為假執行之宣告如主文。
八、本件事證已臻明確，兩造其餘主張及舉證等攻擊防禦方法，
    與判決結果不生影響，爰不一一論述。
九、據上論結，本件先位上訴人丙○○、甲○○、戊○○、丁○
    ○之上訴，為有理由；被上訴人備位之訴為有理由，依民事
    訴訟法第449條第1項、第78條、第463條、第385條第1項前
    段、第389條第1項第5款、第392條第2項，判決如主文。
中    華    民    國    97    年    12    月    23    日
                    民事第十五庭
                        審判長法  官  林恩山
                              法  官  郭松濤
                              法  官  陳雅玲
正本係照原本作成。
如不服本判決，應於收受送達後20日內向本院提出上訴書狀，其
未表明上訴理由者，應於提出上訴後20日內向本院補提理由書狀
（均須按他造當事人之人數附繕本）上訴時應提出委任律師或具
有律師資格之人之委任狀；委任有律師資格者，另應附具律師資
格證書及釋明委任人與受任人有民事訴訟法第466 條之1 第1 項
但書或第2 項（詳附註）所定關係之釋明文書影本。
中    華    民    國    97    年    12    月    23    日
                              書記官  葉國乾
附註：
民事訴訟法第466條之1（第1項、第2項）：
對於第二審判決上訴，上訴人應委任律師為訴訟代理人。但上訴
人或其他法定代理人具有律師資格者，不在此限。
上訴人之配偶、三親等內之血親、二親等內之姻親，或上訴人為
法人、中央或地方機關時，其所屬專任人員具有律師資格並經法
院認為適當者，亦得為第三審訴訟代理人。


司法院資訊處製作；財團法人民間司法改革基金會備份。
